【裁判字號】    97,消債抗,324
【裁判日期】    971126
【裁判案由】    聲請更生程序
【裁判全文】
臺灣高雄地方法院民事裁定           97年度消債抗字第324號
抗  告  人  甲○○
上列抗告人因聲請更生程序事件，對於中華民國97年9 月24日本
院97年度審消債更字第718 號裁定提起抗告，本院裁定如下：
    主  文
原裁定廢棄。
抗告人即債務人甲○○自民國九十七年十一月二十八日下午四時
起開始更生程序。
命司法事務官進行本件更生程序。
    理  由
一、抗告意旨略以：伊於前向如附表所示之銀行辦理消費貸款致
    積欠無擔保債務達新台幣（下同）1,723,926 元，因無法清
    償債務，而於民國95年6 月26日依金融主管機關協調成立之
    中華民國銀行公會會員辦理消費金融案件無擔保債務協商機
    制與各債權銀行達成分期還款協議，同意自95年7月份起分
    80期，並於每月10日以21,549元依各債權銀行債權金額比例
    清償各項債務至全部清償為止，惟伊前因失業，且現之每月
    收入並不足清償上開應償還金額，如依約履行，伊即無力支
    應個人生活基本開銷及扶養親屬所需費用，伊自已無力償還
    如附表所示之債務，是伊未依前開分期還款協議繼續履行，
    乃不可歸責於伊之事由所致，因而聲請准予裁定更生，惟原
    裁定竟以伊於協商成立後業已按期清償而應無不可歸責於己
    之困難情事，且配偶收入已足供家庭生活開銷，因而推論伊
    應有足夠履行協商方案之能力，然上開償還金額係伊質押保
    單借款及典當結婚首飾而來，且伊目前懷有身孕，將來負擔
    明顯加重，伊就上開債務自已無力負擔，原裁定未慮及此即
    逕予駁回伊之聲請，於法自屬有誤，爰依法提起本件抗告，
    並聲明求為：原裁定廢棄，並准為更生之聲請。
二、按「債務人不能清償債務或有不能清償之虞者，得依本條例
    所定更生或清算程序，清理其債務。」、「債務人無擔保或
    無優先權之債務總額未逾新臺幣一千二百萬元者，於法院裁
    定開始清算程序或宣告破產前，得向法院聲請更生。」、「
    債務人與金融機構協商成立者，不得聲請更生或清算。但因
    不可歸責於己之事由，致履行顯有重大困難者，不在此限。
    本條例施行前，債務人依金融主管機關協調成立之中華民國
    銀行公會會員，辦理消費金融案件無擔保債務協商機制與金
    融機構成立之協商，準用前項之規定。」，消費者債務清理
    條例第3 條、第42條第1 項及第151 條第5 項、第6 項分別
    定有明文，而消費者債務清理條例之立法目的，依其立法理
    由乃認陷於經濟上困境之消費者若任其於惡性循環之債務窘
    境中自生自滅，其將衍生嚴重之社會問題，致難以維持安定
    之社會經濟秩序，故有予之分別情形依更生或清算之程序清
    理其債務之必要，藉以妥適調整其與各相關債權人等間之權
    利義務關係，以謀求消費者經濟生活之更生機會，從而健全
    社會經濟發展，惟私法上之債之關係，係以當事人間之信賴
    關係為基礎，為社會經濟組織之重要支柱，故當事人於以法
    律行為追求自己之利益之際，亦應顧及對方之利益，並考量
    債權債務在社會上之作用，本於誠實及信用之原則，行使其
    債權及履行其債務，故消費者如已與金融機構協商成立，或
    於本條例施行前已依金融主管機關協調成立之中華民國銀行
    公會會員辦理消費金融案件無擔保債務協商機制與金融機構
    成立協商，因此係經當事人行使程序選擇權所為之債務清理
    契約，債務人理應受該成立之協議所拘束，如無特殊情事，
    其原即應依此協商結果而為誠信履行，惟因慮及有些協商於
    成立之時，銀行債權人或僅考量其債權數額之清償而未慮及
    債務人之經濟能力，或債務人於嗣後因經濟情況變更（如清
    償期間收入或收益不如預期）而致依約履行將使其陷於經濟
    上之困境甚或履行不能，故上開條例於此即另開「因不可歸
    責於己之事由，致履行顯有重大困難者」之履行例外以助債
    務人之更生，且於此亦未另為其他條件之限制，則已成立協
    商者不能或不願依約履行而後依該例外條款聲請更生或清算
    者，依例外從嚴之原則，自應就其情形是否業陷於經濟上之
    困境而嚴予審核，於確實該當例外條件後始准之為其所負義
    務關係之調整，以避免其任意毀諾、濫用債務清理程序而藉
    此善意之立法惡意圖謀減免債務，致使該程序陷於道德危險
    之不義，並因此使社會之信用緊縮而造成經濟之動盪，是5
    年內未從事營業活動或從事小規模營業活動之消費者，若於
    消費者債務清理條例施行前曾依辦理消費金融案件無擔保債
    務協商機制而與各銀行成立協商者，自僅得於其就該協商確
    有該當不可歸責於己之事由致履行顯有重大困難之情形後，
    法院始須再審究其現是否有不能清償債務或有不能清償之虞
    等情事及其他必要條件，以決定該債務人是否得依更生或清
    算程序以清理其債務自明。
三、本件聲請人主張其係5 年內未從事營業活動之消費者，而其
    現已無力償還債務，且具不可歸責之事由而無法繼續履行還
    款協議等情，業據其提出債權人清冊、財產及收入狀況說明
    書、各類所得扣繳暨免扣繳憑單、薪津袋、戶籍謄本、綜合
    所得稅各類所得資料清單、財產歸屬資料清單、財團法人金
    融聯合徵信中心當事人查詢個人資料回覆書、協議書等件為
    證，而查：
  (一)、聲請人於95年6 月26日乃依金融主管機關協調成立之中華
      民國銀行公會會員即最大債權銀行國泰世華銀行辦理消費
      金融案件無擔保債務協商機制與如附表所示之債權人達成
      分期還款協議，同意自95年7 月份起分80期，並於每月10
      日以21,549元依各債權銀行債權金額比例清償各項債務至
      全部清償為止，而聲請人於協商成立履行數期後，現已毀
      諾未依該協議繼續履行分期償還，並經最大債權銀行於96
      年12月10日通報其他債權銀行毀諾情事乙節，此有協議書
      、財團法人金融聯合徵信中心當事人查詢個人資料回覆書
      、存摺明細等件在卷可稽，而聲請人於協議時及其後之96
      年度均任職於聖恩開發股份有限公司從事直銷工作，其自
      95年度起迄96年度止之稅後申報所得乃分為320,663 元、
      73,913元，自97年3 月起則任職於水貝爾股份有限公司擔
      任專櫃人員，自97年4 月起至7 月止之每月所得乃各為6,
      098 元、23,558元、23,470元、25,494元，名下則無任何
      財產，現懷孕中（預產期為98年3 月15日）等情，此亦有
      綜合所得稅各類所得資料清單、財產歸屬資料清單、各類
      所得扣繳暨免扣繳憑單、勞工保險被保險人投保資料表、
      薪資明細單、戶籍謄本等件在卷足憑，是聲請人於協議成
      立之95年度及其後之96年度的月平均收入僅分為26,722元
      、6,159 元，本年度之月平均收入則僅有19,655元，此諸
      數額除95年度外，原均不足支應其每月應償還之協商金額
      21 ,549 元，而聲請人名下別無其他財產，且本院復查無
      其另有其他所得資料，其亦提出保單質借批註、銀樓收據
      等件以證明其履行先前之十餘期協商金額乃係以此支應，
      本院自難僅以其業依約履行十餘期協商款之情即得遽認其
      應無履行困難情事者，而聲請人於95年度之月平均收入雖
      逾上開協商金額，惟此如扣除其每月應償還之協商金額後
      ，其得支配之收入即僅餘5 千餘元，以聲請人住居之高雄
      市依內政部社會司所公佈之97年度最低生活費10,991元為
      標準，聲請人每月所需之最低生活必要費用即已逾於此數
      ，是聲請人主張其於協商時即因收入不足因應，以致繼續
      履行上開還款協議有重大困難乙節應屬真實，本院審酌聲
      請人原為直銷人員，現則為一般專櫃銷售人員，其收入原
      即非高且不固定，聲請人於該情形下仍已依協議履行十餘
      期而已盡償還之誠意，此協議履行困難之情形，衡情應為
      銀行債權人僅考量其債權數額之清償而未慮及債務人經濟
      能力之非可歸責於聲請人之事由所致，且此亦不因係於協
      商時即已存在而有異，則依上開規定，聲請人前雖曾與金
      融機構協商成立，惟其自可不受前開還款協議之拘束而得
      再向本院聲請更生。
  (二)、聲請人現仍積欠如附表所示債權人共計1,577,069 元之債
      務，此有聲請人提出之債權清冊、財團法人金融聯合徵信
      中心當事人查詢個人資料回覆書等件在卷可稽，而聲請人
      名下無任何財產，其現之月平均收入為19,655元左右，且
      懷孕待產已如上述，另聲請人之配偶許宗文任職於燁聯鋼
      鐵股份有限公司，其自95年度起迄96年度止之稅後申報所
      得乃分為533,410 元（月平均為44,451元）、618,363 元
      （月平均為51530 元），名下有1 房1 地及投資2 筆，惟
      其所有房地則有房貸餘額1,918,000 元，每月約需支付本
      息15,000元，又聲請人之父翁博杉（40年2 月2 日生）自
      95年度起迄96年度止之申報所得乃分為461,255 元、434,
      125 元，名下無財產，其母蔡坤惠（45年4 月9 日生）於
      95、96年度之申報所得乃分為71,467元、10,908元，名下
      有1 房1 地1 車，2 人共育有子女5 人等情，此有綜合所
      得稅各類所得資料清單、財產歸屬資料清單、戶籍謄本、
      、存摺明細、家族系統表等件在卷足憑，是聲請人現之月
      平均收入既僅有1 萬9 千餘元，而其配偶之月平均所得雖
      達5 萬元左右，惟其每月需負擔房貸本息15,000元，且聲
      請人現為有收入而非不能維持生活，其依法並不得請求配
      偶為扶養，另聲請人之父雖有足夠之所得而足生活，惟其
      母之所得並不足以供己維生，其自須賴子女及配偶之扶養
      始得維持生活，則以聲請人所提出之生活費用收據等暨其
      住居之高雄市依內政部社會司所公佈之97年度最低生活費
      10,991元為標準，其因生活所需之最少支出即為12,823元
      （本人：10,991＋母：10,991÷6） ，以其現之月平均收
      入扣除上開必需之支出後，其每月至多即僅餘6 千8 百餘
      元左右，以此對比其所負全部債務1,577,069 元，在不計
      利息之情形下，其得清償完畢者至少約須19年，故其所餘
      者應得認已有不能清償其所負債務之虞，聲請人於上開未
      償債務自應已無清償之能力或已不能為清償亦明。
四、綜上所述，聲請人於前開協商時即因有收入不足因應之非可
    歸責事由，以致繼續履行上開還款協議有重大困難，其依法
    自可不受前開還款協議之拘束而得再向本院聲請更生，而聲
    請人可得支配之收入，經扣除其基本支出及應負擔之必要生
    活費用後，其現況應得認已有不能清償其所負債務之虞，且
    其個人亦無何高額資產得供變價清償，其應已該當債清條例
    所定聲請更生之要件，而聲請人經查並未經裁定開始更生、
    清算等程序，亦無許可和解、宣告破產、認可和解、更生或
    協調等民事事件（本院民事紀錄科查詢表、臺灣高等法院被
    告前案紀錄表參照），則聲請人既為非從事營業活動而屬受
    薪之消費者，且其所負無擔保或無優先權之債務總額並未逾
    法定1,20 0萬元之數額，揆諸上開說明，聲請人向有管轄權
    之本院依消費者債務清理條例聲請更生程序以清理其債務依
    法即屬有據，自應予以准許，原裁定駁回抗告人更生之聲請
    ，於法尚有未洽，抗告意旨求予廢棄，自屬有理由，爰依法
    廢棄原裁定，並依同條例第45條第1 項、第16條第1 項規定
    ，由本院予以廢棄改判如主文第2 、3 項所示。
五、依消費者債務清理條例第11條第2 項、第45條第1 項、第15
    條，民事訴訟法第495 條之1 第1 項、第450 條第1 項，裁
    定如主文。
中    華    民    國    97    年    11    月    26    日
                      民事第四庭  審判長法  官  黃國川
                                        法  官  郭瓊徽
                                        法  官  黃宏欽
附表：債權人清冊
┌──┬────────────┬────────┬─────────┐
│編號│債權人                  │金額（新臺幣）  │  種        類    │
├──┼────────────┼────────┼─────────┤
│一  │日盛銀行                │297,000元       │信貸              │
├──┼────────────┼────────┼─────────┤
│二  │萬泰銀行                │121,000元       │信貸              │
├──┼────────────┼────────┼─────────┤
│三  │國泰世華銀行            │251,983元       │信用卡            │
├──┼────────────┼────────┼─────────┤
│四  │台新銀行                │100,000元       │信貸              │
├──┼────────────┼────────┼─────────┤
│五  │中國信託銀行            │288,476元       │信用卡            │
├──┼────────────┼────────┼─────────┤
│六  │聯邦銀行                │135,254元       │信用卡            │
├──┼────────────┼────────┼─────────┤
│七  │匯豐銀行                │119,724元       │信用卡            │
├──┼────────────┼────────┼─────────┤
│八  │花旗銀行                │139,960元       │信用卡            │
├──┼────────────┼────────┼─────────┤
│九  │國泰人壽                │123,672元       │保單質借          │
├──┼────────────┼────────┼─────────┤
│合               計           │1,577,069元     │                  │
└───────────────┴────────┴─────────┘
上為正本係照原本作成
本件不得抗告
本裁定已於97年11月28日下午4時公告
中    華    民    國    97    年    11    月    28    日
                            書  記  官  陳心儀


司法院資訊處製作；財團法人民間司法改革基金會備份。
